【裁判字號】    90,易,1113
【裁判日期】    900723
【裁判案由】    妨害名譽
【裁判全文】
臺灣臺南地方法院刑事判決                         九十年度易字第一一一三號?
    公訴人  臺灣臺南地方法院檢察署檢察官
    被  告  戊○○○
右列被告因妨害名譽案件，經檢察官聲請簡易判決處刑（九十年度偵字第三一九四號
），本院簡易庭認為不宜，移由本院普通庭審理，本院判決如左：
    主  文
戊○○○無罪。
    理  由
一、本件公訴意旨略以：被告戊○○○因曾委託告訴人丁○○為其子黃威傑仲介越南
    新娘丙○○來臺事宜，後因該外籍新娘無法辦理居留證而生糾紛，被告竟於民國
    （下同）八十九年十二月九日晚間，至告訴人設在台南市○○街之「拿督商務行
    」內，意圖散布於眾，當著在場十餘名告訴人之客戶面前，公然指摘告訴人在越
    南放客人鴿子、拿客人海關單、指使丙○○不要與丈夫黃威傑同房等事，足以毀
    損告訴人之名譽，因認被告涉有刑法第三百十條第一項之誹謗罪嫌。
二、按犯罪事實應依證據認定之，無證據不得推定其犯罪事實。又不能證明被告犯罪
    者，應諭知無罪之判決，刑事訴訟法第一百五十四條、第三百零一條第一項分別
    定有明文；次按刑法第三百十條誹謗罪之成立，須行為符合：（一）具有散布於
    眾之意圖及誹謗故意，（二）須有指摘或傳述之行為，（三）所指摘或傳述者，
    足以毀損他人名譽，故行為人至少須具有散布於眾之意圖與誹謗之故意方能成立
    本罪；再按刑法第三百十條第三項規定：「對於所誹謗之事，能證明其為真實者
    ，不罰」，係以指摘或傳述足以毀損他人名譽事項之行為人，其言論內容與事實
    相符者為不罰之條件，並非謂行為人必須自行證明其言論內容確屬真實，始能免
    於刑責。惟行為人雖不能證明言論內容為真實，但依其所提證據資料，認為行為
    人有相當理由確信其為真實者，即不能以誹謗罪之刑責相繩，亦不得以此項規定
    而免除檢察官或自訴人於訴訟程序中，依法應負行為人故意毀損他人名譽之舉證
    責任，司法院大法官會議著有釋字第五０九號解釋。
三、公訴人認被告戊○○○犯有刑法第三百十條第一項誹謗罪行，無非以上開事實業
    據告訴人丁○○指訴綦詳，核與證人蕭正男、林晃旭證述情節相符，且被告亦供
    承有於右揭時、地指摘告訴人「不給我吃、不給我住」等語，為其論據。然訊據
    被告雖對右揭事實供承不諱，惟堅決否認有誹謗犯行，辯稱：「告訴人說我媳婦
    無法隨我入境，我告訴他如果不能將我媳婦入境台灣的證件辦妥，我就委託別人
    辦，請他將錢還給我，他生氣即將我及媳婦趕出去。．．．。我媳婦告訴我丁○○說我兒子是智障，如果她生小孩，小孩也會智障的，叫她不要與我兒子同房。
    」、「我出關時，主管不讓我出關，我與媳婦被甲○○叫到旁邊，說我們因缺少
    黃單所以無法出境，黃單是被丁○○拿去。」、「我確實有陳述告訴人所指控的
    話，但那都是事實，我並無誹謗之意。」等語，經查：被告確曾委託告訴人為其
    子黃威傑仲介越南新娘丙○○來臺事宜，而與告訴人間有契約關係存在一事，為
    兩造所不爭執，堪信屬實，則告訴人於被告為辦理其媳婦來台事宜而前往全然陌
    生之國度─越南時，理當負有保護、照顧等附隨義務無疑。又告訴人陳稱於越南
    胡志明市有一辦公處所，提供客人吃住一情，核與證人蕭正男於偵查中證稱屬實
    ，故告訴人上開陳述，應足採信。惟被告何以未住在告訴人位於越南胡志明市之
    辦公處所，而投宿於龍鳳飯店？經查，被告辯稱之所以未住在告訴人在越南之辦
    公處所，而投宿於龍鳳飯店，係因辦理其媳婦即越南新娘丙○○來台居留證件事
    宜，而與告訴人發生口角爭執所致等情，業據告訴人於本院審理時陳稱：「（問
    ：是否有發生爭執？）戊○○○向我趕拿簽證，但連送件須四個工作天，她因此
    生氣。」等語所是認（見本院九十年六月二十日審理筆錄），而證人林晃旭於偵
    查中到庭證稱：「（問：被告八十九年八月間在越南與告訴人衝突是否在場？）
    我在場，當時在告訴人提供之住處，被告說簽證拿不到，錢和小姐（丙○○）都
    要退還。」等語（見九十年二月十五日偵查筆錄），及證人丙○○於本院審理時
    亦到庭證稱：「（問：戊○○○到越南帶你回台灣時，丁○○為何將你們二人趕
    出？）因我婆婆（即被告戊○○○）與他吵架才被趕出來。」、「因丁○○承諾
    要辦好的事未辦好，我婆婆質問他為何沒把事辦好，丁○○就趕我們出聯絡處。
    」等語（見本院九十年六月六日、六月二十日審理筆錄），核與被告所辯情節大
    致相符，是被告主觀上乃認為在越南時遭丁○○放鴿子（指趕離丁○○辦公處所
    ），亦與常人遭此情境之反應不相違背。又證人甲○○及乙○○於本院審理中分
    別到庭結證稱：「我本與戊○○○不認識。八十九年八月十七日我與她在越南胡
    志明市機場等待出境，戊○○○與其媳婦排在我前面，海關人員不讓戊○○○出
    境並叫她到旁等候，我向前關心，發現戊○○○缺乏出境之黃單，我後來以越南
    幣五萬元交給海關，她才被放行。另她媳婦也因出境之白單未填載資料，不能出
    境，我又以越南幣三萬元幫她，海關才放行。．．．。越南出境時護照上須夾三
    張聯單。我在機場沒有看到幫被告仲介業務之丁○○在場」、「（問乙○○：在
    機場之情形是否如甲○○所言？）是，當天我也在場。」等語（見本院九十年六
    月十二日審理筆錄），則被告辯稱於前揭時、地因護照內未附黃單，致險些無法
    離境乙節，自屬實情。至告訴人雖於本院審理時陳稱：「共產國家規定護照須放
    一黃單，黃單上須蓋旅館的章，海關人員出境時會收走。被告自行到外住旅館，
    黃單遺失，卻稱我將黃單拿走。她到機場還是我送行。但我未送她們到機場，我
    只幫她們劃位，並將機票交給她們，我並未檢查護照有無黃單。」等語，惟查被
    告之所以委託告訴人處理其媳婦來台居留事宜，既係因為不諳越南法律規定，則
    被告對於共產國家之護照中應附黃單、白單之規定，衡情亦屬不知，準此，被告
    於前揭時、地，因護照中缺少黃單而逕認護照中之黃單係受託辦理其媳婦來台事
    宜之告訴人拿走，尚屬一般人之直覺反應。再被告指述告訴人曾指使丙○○不要
    與丈夫同房一事，業據證人丙○○於本院審理時到庭證稱：告訴人丁○○有告訴
    伊說伊先生即黃威傑是神精病，要伊不要跟伊先生睡覺，否則小孩也會得神精病
    等語屬實（見九十年六月六日、六月二十日、七月九日審理筆錄），併參以被告
    與證人丙○○為關係親近之婆媳，從而被告於聽聞證人即其媳婦丙○○告知告訴
    人有叫她不要與丈夫即被告兒子黃威傑同房之內容後，根據丙○○之說詞，於主
    觀上逕認告訴人有指使丙○○不要與丈夫黃威傑同房之行為，亦與一般人反應無
    違。綜合上情以觀，被告以使其兒子黃威傑結婚之目的，尋找一越南新娘為其媳
    婦，惟因不諳越南法律規定，是信賴告訴人並委託告訴人辦理越南新娘即其媳婦
    丙○○來台居留事宜，則告訴人對被告前往越南時自應負有照顧等附隨義務，然
    嗣後丙○○之來台居留證件卻因故無法如期辦妥，致被告與告訴人發生口角糾紛
    ，而住宿於龍鳳飯店，並於八十九年八月七日，因護照內未附有黃單而險些無法
    回台，再加上又聽聞其媳婦丙○○告知告訴人曾叫她不要與丈夫同房一節，衡情
    被告於遭遇上開情事後，當會認為告訴人未盡應有之告知、照顧義務，有負所託
    ，而於主觀上逕認上開情事係告訴人放伊鴿子、拿伊海關單所致，並確曾指使丙○○不要與丈夫同房一事，故為前揭指述，則被告上開指述既係出於主觀上之認
    定，自尚難遽認被告有誹謗告訴人之蓄意。更何況嗣後告訴人請被告於八十九年
    十二月九日至告訴人設在台南市○○街之「拿督商務行」，以簽署不保證越南新
    娘可以留在台灣之同意書，此業據證人黃真珠於本院審理時結證稱：「（因戊○○○第一次去越南看新娘時）我有與戊○○○一同去越南，因此丁○○約戊○○○到丁○○的商務行時，我陪她一起前往。到場時商務行有我、戊○○○及丁○○的父母、弟弟、姑表弟及其他親戚及另一名客人等約十多人。一開始丁○○未
    說什麼話，只要求戊○○○簽合約書，說他是做仲介的，不保證新娘不會自己跑
    回去。戊○○○拒絕簽署，並生氣的說去越南被放鴿子及要媳婦丙○○不要與其
    兒子在一起的事。」等語屬實（見本院九十年七月九日審判筆錄），則衡諸常情
    ，被告於此情況下豈會心平氣和的簽署該同意書？故被告基於氣憤、欲責問告訴
    人之情緒下，依其主觀認識而為「告訴人在越南放客人鴿子、拿客人海關單、指
    使丙○○不要與丈夫黃威傑同房」之指摘，要難認被告於陳述之際，於主觀上已
    有惡意誹謗告訴人之人格與社會地位存在，是被告辯稱並無誹謗告訴人之意等語
    ，足堪採信。揆諸前揭法條說明及解釋意旨，被告前開行為尚與刑法第三百十條
    第一項之構成要件有間，自難逕以該罪相繩。
（三）此外，復查無其他積極證據足認被告確有誹謗犯行。綜上，本件不能證明被告
      犯罪，自應為無罪之諭知。
據上論據，依刑事訴訟法第三百零一條第一項，判決如主文。
本案經檢察官周文祥到庭執行職務
中      華      民      國    九  十    年      七      月    二十三    日
                              臺灣臺南地方法院刑事第一庭
                                     法  官  黃  光  進
右正本證明與原本無異。
如不服本判決，應於判決送達後十日內，向本院提出上訴狀。（應附繕本）
                                     書記官  陳  怡  吟
中      華      民      國      九十      年      七    月    二十三    日


司法院資訊處製作；財團法人民間司法改革基金會備份。
